【裁判字號】    97,交聲,129
【裁判日期】    970711
【裁判案由】    違反道路交通管理處罰條例聲明異議
【裁判全文】
臺灣苗栗地方法院交通事件裁定         97年度交聲字第129號
原處分機關  交通部公路總局新竹區監理所苗栗監理站
異  議  人
即受處分人  甲○○
上列異議人即受處分人因違反道路交通管理處罰條例案件，對於
交通部公部總局新竹區監理所苗栗監理站於民國97年6 月9 日所
為之竹監苗字第裁54-F00000000號處分（原舉發案號：苗縣警交
字第F00000000 號），聲明異議，本院裁定如下：
    主  文
原處分關於罰鍰新臺幣肆萬玖仟伍佰元部分撤銷。
前項撤銷部分不罰。
    理  由
一、原處分機關略以：異議人甲○○於民國96年2 月23日6 時12
    分許，駕駛車牌號碼9177-HC 號自用小客車，行經苗栗縣頭
    份鎮○○路與光華北路口處為苗栗縣警察局頭份分局頭份派
    出所警員舉發「酒後駕車肇事，酒測值達1.00mg/l，對肇乘
    客受傷」違規，異議人於97年6 月11日到案辦妥吊扣小型車
    普通駕駛執照2 年手續，另涉及公共危險罪部分業經臺灣苗
    栗地方法院檢察署檢察官為緩起訴處分，爰依道路交通管理
    處罰條例第35條第1 項第1 款暨違反道路交通管理事件統一
    裁罰標準及處理細則第41條規定，於97年6 月9 日裁處異議
    人罰鍰新臺幣（下同）49,500元整，吊銷駕駛執照24個月，
    施以道安講習（此部分未據聲明異議），原處分並無不法等
    語。
二、異議人聲明異議意旨略以：酒後駕車，異議人已繳更生保護
    費4 萬元，本案業經檢察官為緩起訴處分，行政機關即不應
    再處罰款之行政罰，致違反一事不二罰原則，請求撤銷49,5
    00元罰款之處分云云。
三、經查：
（一）異議人於96年2 月21日6 時許，駕駛車牌號碼9177-HC 號
      自用小客車，行經苗栗縣頭份鎮○○路與光華門北路口處
      時，不慎撞及由林宏彥所騎乘之車牌號碼N3W-183 號重型
      機車，造成林宏彥及機車乘客溫陞樺身體多處受傷。經警
      獲報至現場處理後，發現異議人有飲酒跡象，遂以酒精測
      試器測得其吐氣所含酒精濃度值為每公升1.00毫克，已逾
      不得駕駛車輛之濃度標準之事實，為異議人所不爭；又異
      議人因公共危險案件，經臺灣苗栗地方法院檢察署檢察官
      於96年3 月21日以96年度偵字第1377號為緩起訴處分，諭
      知緩起訴期間1 年，並應向財團法人臺灣更生保護會苗栗
      分會支付新臺幣4 萬元，緩起訴處分於96年4 月18日經臺
      灣高等法院臺中分院檢察署以96年度上職議字第2035號處
      分駁回再議而確定在案，故緩起訴期間自96年4 月18日起
      至97年4 月17日止；嗣異議人於緩起訴期間已依命向財團
      法人臺灣更生保護會苗栗分會支付40,000元而履行完畢等
      事實，有前開臺灣苗栗地方法院檢察署緩起訴處分書、本
      院經法務部檢察書類查詢之臺灣高等法院臺中分院檢察署
      處分書各1 份附卷可憑，應堪認定。
（二）按94年2 月5 日公布，95年2 月5 日施行之行政罰法第1
      條規定「違反行政法上義務而受罰鍰、沒入或其他種類行
      政罰之處罰時，適用本法。但其他法律有特別規定者，從
      其規定」，足認行政罰法係屬行政罰之基本法，而道路交
      通管理處罰條例本質上係屬行政罰，此觀該條例中就交通
      違規行為所定法律效果包括罰鍰、吊扣證照裁罰等行政罰
      甚明（參照行政罰法第1 條、第2 條將罰鍰、吊扣證照處
      分均定為行政罰），是違反道路交通管理處罰條例之裁罰
      事件，自有行政罰法之適用。又按行政罰法第26條規定：
      「一行為同時觸犯刑事法律及違反行政法上義務規定者，
      依刑事法律處罰之。但其行為應處以其他種類行政罰或得
      沒入之物而未經法院宣告沒收者，亦得裁處之。前項行為
      如經不起訴處分或為無罪、免訴、不受理、不付審理之裁
      判確定者，得依違反行政法上義務規定裁處之。」，此即
      所謂一事不二罰之原則。究其立法目的，係因一行為同時
      觸犯刑事法律及違反行政法上義務規定時，由於刑罰與行
      政罰同屬對不法行為之制裁，而刑罰之懲罰作用較強，故
      依刑事法律處罰，即足資警惕時，實無一事二罰再處行政
      罰之必要。是因同時觸犯刑事法律及違反行政法上義務規
      定之行為，行政機關得否科以與刑罰相類之行政罰處罰，
      端視該行為之刑事訴追或審判程序終局結果而定，在刑事
      訴追、審判程序尚未終局確定前，行政機關自不得逕予裁
      罰，至於沒入或其他種類行政罰，因兼具維護公共秩序之
      作用，其內容具有特殊性，與行政目的之達成密切攸關，
      行政機關自仍得併予裁處，又此所稱「其他種類行政罰」
      ，係指違反行政法上之義務應受「裁罰性」之「不利處分
      」而言，依行政罰法第2 條規定，應包括限制或禁止行為
      之吊扣證照處分在內。
（三）次按刑事訴訟法第253 條之2 規定，檢察官為緩起訴處分
      ，得命被告於一定期間內履行「向公庫或指定之公益團體
      支付一定之金額」，此一命被告為金錢給付的部分，應得
      被告之同意。命被告為金錢給付部分，並得為民事強制執
      行名義。檢察官課被告以上之負擔，由於此負擔雖非「刑
      罰」，但性質上可謂實質的制裁，且造成被告權利受限制
      的影響。則異議人上開違反刑事法律禁止規範之犯罪事實
      既已明確，僅因檢察官採取緩起訴處分之替代性刑事處遇
      手段，未將該案逕行起訴或聲請簡易判決處刑，致其後適
      用之刑事訴訟程序有所區別，然就異議人負有支付一定金
      額予檢察官指定機構之義務觀察，其如未在上開指定期間
      內確實履行義務，依刑事訴訟法第253 條之3 第1 項第3
      款之規定，異議人將遭受撤銷緩起訴處分之不利益；反之
      ，倘其確實遵守並履行各項緩起訴條件，除非合於刑事訴
      訟法第260 條所定情形之一，否則異議人即無再就同一案
      件遭受刑事訴追之虞。從而，異議人已因上開緩起訴處分
      而剝奪其財產權，而上開金錢給付義務亦具有強制性、懲
      罰性，雖不若易科罰金係以支付金錢作為自由刑之替代，
      惟經由緩起訴處分條件之履行使其免於遭檢察官發動起訴
      程序，仍具有替代刑罰之效果，廣義而言，應屬前揭所稱
      之「實質刑事法律處罰」，而有行政罰法第26條第1 項「
      一事不二罰」規定之適用。況刑事被告如經法院循審判程
      序判處罰金或得以易科罰金之拘役或有期徒刑，均得以援
      用行政法罰第26條第1 項之規定，免於處以行政秩序罰之
      雙重不利益；至於藉由緩起訴處分而節省司法資源者，在
      基於實質懲罰目的而其財產權遭受剝奪之餘，卻仍需繳納
      一定金額之行政罰鍰，其結果勢必降低刑事被告接受緩起
      訴處分之意願，而反噬緩起訴處分替代繁複刑事審判程序
      之制度性機能。準此以言，行政罰法第26條第2 項既未將
      緩起訴處分列舉其中，本於「例外規定從嚴解釋」之法理
      及前揭說明，自不能將條文中「不起訴處分」之範圍，擴
      及於性質顯不相同之「緩起訴處分」，且亦非得以具體個
      案中比較當事人實質上是否影響其財產權利（緩起訴可能
      係無負擔之緩起訴，而緩刑亦可能無負擔，惟均不影響其
      刑事處分之性質），或其影響當事人財產權利之輕重比較
      ，憑為有無前揭行政罰法「一事不二罰」規定適用之標準
      。而道路交通管理處罰條例第35條規定之裁處，含有罰鍰
      及吊扣駕照，分屬行政罰法中之裁罰，有對於過去違反義
      務行為處罰之「秩序罰」（指罰鍰），以及對於預防將來
      再犯危險之「管制罰」（指吊扣駕照）；前者對於過去義
      務違反而為秩序罰之目的，與刑事制裁酒醉駕車所欲達到
      保護交通安全之目的相同，二者既為相同之目的，則處以
      較重之刑事制裁為已足，自無重複處罰行政罰之必要。本
      件對於性質相同之金錢裁罰，已依懲罰作用較強之刑事法
      律制裁後，即無再依行政法為相同處罰之理。原處分就此
      未予詳查，遽予裁罰，尚有未洽。本件之異議為有理由，
      原處分應予撤銷，並由本院諭知不罰。
（四）再按緩起訴之被告依檢察官緩起訴處分命令，向國庫或公
      益團體繳納捐款，係履行檢察官為緩起訴處分命令，性質
      上自屬於處分金，與罰金無異。則修正後道路交通管理處
      罰條例第35條第8項所規定之罰金，解釋上自應包括依檢
      察官處分命令，而向國庫或公益團體繳納捐款在內，異議
      人既依檢察官之緩起訴處分命令，向國庫或公益團體繳納
      捐款，即係履行檢察官為緩起訴處分命令，與受刑事處罰
      無異，自不應再受行政裁罰；再緩起訴處分並附條件為捐
      款命令是刑事處分係因未經法院裁判所為之處罰非刑事處
      分，但捐款行為具行政罰鍰的性質，故行政機關不得再就
      同一行為課以行政罰鍰。此有臺灣高等法院暨所屬法院96
      年11月28日96年法律座談會刑事類提案第36號研討結果可
      參。故本件檢察官所為對於異議人之緩起訴處分，其中內
      容向財團法人臺灣更生保護會苗栗分會支付4 萬元，實已
      產生實質刑罰之效果。縱使若認為本件因未經法院裁判所
      為之處罰，性質上非屬刑事處分，但捐款行為實質上兼具
      行政罰鍰的性質，故行政機關不得再就同一行為課以行政
      罰鍰。
（五）綜上所述，異議人上開駕駛自小客車經測試檢定有酒精濃
      度超過規定標準部分，因另犯刑法第185 條之3 酒醉駕車
      之公共危險罪，經臺灣苗栗地方法院檢察署檢察官為緩起
      訴處分，異議人因此依緩起訴命令向財團法人臺灣更生保
      護會苗栗分會繳納4 萬元，本件既已依懲罰作用較強之刑
      事法律制裁後，即無再依行政法為相同處罰之必要，異議
      人就部分聲明異議，為有理由，應予撤銷，另為異議人不
      罰之諭知，始為適法。至於道路交通管理處罰條例第35條
      第8 項固規定：「前項汽車駕駛人，經裁判確定處以罰金
      低於本條例第92條第3 項所訂最低罰鍰基準規定者，應依
      本條例裁決繳納不足最低罰鍰之部分」，惟原處分係以異
      議人「酒後駕車肇事，酒測值達1.00mg/l」而駕車之違規
      事實，適用道路交通管理處罰條例第35條第1 項第1 款規
      定予以裁罰，並非依道路交通管理處罰條例第35條第8 項
      規定處理，因此就本件應否適用道路交通管理處罰條例第
      35條第8 項處理，亦非本院所得審酌之範圍，併予敘明。
      又異議人僅聲明異議罰鍰49,500元部分，對於吊扣駕駛執
      照24個月、施以道安講習未提出聲明異議，故其吊扣駕駛
      執照、施以道安講習之行政處分，不在本件審理範圍，附
      此說明。
四、據上論斷，應依道路交通案件處理辦法第20條前段，裁定如
    主文。
中    華    民    國    97    年    7     月    11    日
                    交通法庭  法  官  林 卉 聆
上正本證明與原本無異。
如不服本裁定應於送達後5 日內向本院提出抗告狀。
                              書記官  楊 慧 萍
中    華    民    國    97    年    7     月    11    日


司法院資訊處製作；財團法人民間司法改革基金會備份。
